ACORDAO-COMPLETO-2343958

ACÓRDÃO 115/2019 ATA 2/2019 - PLENÁRIO

VISTOS, relatados e discutidos estes autos de decretação de indisponibilidade de bens por possíveis irregularidades no contrato referente à execução das obras de implantação das Tubovias na Refinaria Abreu e Lima,
ACORDAM os Ministros do Tribunal de Contas da União, reunidos em sessão do Plenário, ante as razões expostas pelo Relator, em:
9.1. não prorrogar a medida cautelar de indisponibilidade de bens do sr. José Sérgio Gabrielli de Azevedo de que trata o Acórdão 2733/2017-TCU-Plenário; 
9.2. nos termos do art. 169, inciso V, do Regimento Interno do TCU, juntar o presente processo ao TC Processo 004.038/2011-8;
9.3. dar ciência deste acórdão ao responsável.

Indisponibilidade de bens por possíveis irregularidades no contrato para a execução das obras de implantação das Tubovias na Refinaria Abreu e Lima.

Petróleo Brasileiro S.A.

3. Responsável: José Sérgio Gabrielli de Azevedo (XXX.750.395-XX).

13.1. Ministros presentes: José Mucio Monteiro (Presidente), Walton Alencar Rodrigues, Benjamin Zymler (Relator), Augusto Nardes, Raimundo Carreiro e Ana Arraes.
13.2. Ministro-Substituto convocado: Marcos Bemquerer Costa.
13.3. Ministro-Substituto presente: André Luís de Carvalho.

José Sérgio Gabrieli de Azevedo

BENJAMIN ZYMLER

Tratam os autos de procedimento de decretação de indisponibilidade de bens do sr. José Sérgio Gabrielli de Azevedo, então Presidente da Petrobras, por possíveis irregularidades no Contrato 0800.005.7000.10.2, que consistiu na execução das obras de implantação das Tubovias na Refinaria Abreu e Lima (Contrato Tubovias-Rnest) , a cargo do Consórcio Ipojuca Interligações - CII, formado pelas empresas Queiróz Galvão S.A. e IESA Óleo e Gás S.A.
2.	O contrato, cujos valores finais alcançam R$ 3,56 bilhões, foi firmado sob o regime de execução de EPC (Engineering, Procurement and Construction) , o qual contempla a construção de trinta tubovias de interligação que cruzam toda a Rnest (aproximadamente 60.000 toneladas de tubos) 
3.	Mediante o Acórdão 2428/2016-TCU-Plenário, foram apurados indícios de sobrepreço no valor original de aproximados R$ 689 milhões, equivalentes a significativos 19,4% do valor total do contrato ou 40,2% do valor da amostra (a execução do contrato encontra-se quase que integralmente finalizada) . Esse valor alcança a quantia de cerca de R$ 960 milhões com atualização monetária e incidência de juros de mora.
4.	Paralelamente à realização de citação dos responsáveis, foi decretada a indisponibilidade de bens das empresas Iesa Óleo e Gás S.A, Construtora Queiroz Galvão S.A., Consórcio Ipojuca Interligações - CII, José Sérgio Gabrielli de Azevedo, Renato de Souza Duque, Idelfonso Colares Filho e Valdir Lima Carreiro, ressalvados os bens financeiros necessários ao sustento das pessoas físicas e à continuidade das operações das pessoas jurídicas (Acórdão 2733/2017-TCU-Plenário) .
5.	Em 11/12/2017 procedeu-se ao registro na Central Nacional de Indisponibilidade de Bens (CNIB) , sendo que o responsável, em complementação aos argumentos apresentados previamente à implementação da medida.
6.	Por meio do Acórdão 371/2018-TCU-Plenário (peça 76) , o Tribunal negou provimento a agravo interposto pelo sr. Sérgio Gabrielli de Azevedo contra a decretação da indisponibilidade de seus bens.
7.	Nesta feita trata-se da análise da pertinência de se prorrogar a medida cautelar de indisponibilidade de bens, tendo em vista que já transcorreu o prazo de um ano previsto no art. 44, § 2º, da Lei 8.443/1992.
8.	A unidade técnica assim se manifestou:
.	"20.	Verifica-se que a análise da existência dos pressupostos da medida cautelar já foi realizada quando da oitiva que precedeu o Acórdão 2733/2017-TCU-Plenário. Vencida essa etapa, os argumentos apresentados pelo responsável em sede de Agravo também já foram analisados e rejeitados no Acórdão 371/2018-TCU-Plenário. Resta, portanto, nesta fase, apenas avaliar a questão do prazo de vigência da medida.
21.	Inicialmente, registra-se que a indisponibilidade dos bens do Sr. Sérgio Gabrielli de Azevedo, encontra-se vencida desde 10/12/2018. O marco referencial de contagem foi a partir da data de registro na Central Nacional de Indisponibilidade de Bens (CNIB) que ocorreu, em 11/12/2017 (peça 48) .
22.	No que tange à decisão proferida pelo Exº. Ministro Gilmar Mendes, em sede de MS 34.233/STF, favorável ao Sr. Sérgio Gabrielli, no sentido da impossibilidade de extensão da medida de indisponibilidade dos bens para além do prazo legal de um ano. Faz-se adequado, colacionar a questão já enfrentada pelo Tribunal, no precedente apreciado no caso da compra da Refinaria de Pasadena (TC Processo 005.406/20137 e Processo 025.551/20140) .
23.	Naquela ocasião, o Exº. Ministro-Substituto Sherman Cavalcante, proferiu voto ao Acórdão 2474/2018-TCU-Plenário, sobre o assunto desde a primeira decretação de indisponibilidade naquele caso até as decisões do STF sobre o tema:
'103. Especificamente quanto ao prazo da vigência da cautelar, essa questão já foi debatida por este Plenário por ocasião da prolação dos Acórdãos 425/2016 (2/3/2016) e 441/2017 (15/3/2017) , ambos do Plenário. Em suma, os parágrafos 62 a 70 da primeira decisão fundamentam a interpretação a ser dada ao caso concreto:
 (...) 62. Passo, por fim, a tratar da necessidade de esta Corte de Contas adotar, mais uma vez, a medida cautelar prevista no art. 44, § 2º, da LOTCU: indisponibilidade de bens tantos quantos considerados bastantes para garantir o ressarcimento dos danos em apuração. 
63. Em primeiro momento, poder-se-ia alegar que o prazo previsto no mencionado dispositivo não poderia ser elastecido, porquanto a norma menciona, in litteris, "por prazo não superior a um ano". 
64. Entendo que essa não seja a melhor exegese. Explico. 
65. A despeito de o normativo estabelecer que a medida será adotada com prazo não superior a um ano, inexiste limitação formal quanto à possibilidade de nova decretação, quando permanecerem presentes os requisitos iniciais para a sua adoção. Assim, não vejo óbice para que, por decisão igualmente do Plenário do TCU, a Corte, por período igualmente não superior a um ano, decrete novamente a indisponibilidade dos bens dos responsáveis. Essa medida tem por fim a assegurar o desfecho da análise do mérito processual e, consequentemente, numa interpretação lógico-sistemática da lei, o alcance do seu objetivo, qual seja, garantir o ressarcimento do potencial dano ao erário. 
66. Essa abordagem também encontra respaldo na teoria dos poderes implícitos, que, em essência, reporta que a Constituição, ao conceder uma função a determinado órgão ou instituição, também lhe confere, implicitamente, os meios necessários para a consecução desta atividade. 
67. Sobre o tema, importante transcrever excerto do voto condutor do MS 24.510, de relatoria da eminente Ministra Ellen Gracie do Supremo Tribunal Federal: 
" (...) a atribuição de poderes explícitos, ao Tribunal de Contas, tais como enunciados no art. 71 da Lei Fundamental da República, supõe que se lhe reconheça, ainda que por implicitude, a titularidade de meios destinados a viabilizar a adoção de medidas cautelares vocacionadas a conferir real efetividade às suas deliberações finais, permitindo, assim, que se neutralizem situações de lesividade, atual ou iminente, ao erário público. Impende considerar, no ponto, em ordem a legitimar esse entendimento, a formulação que se fez em torno dos poderes implícitos, cuja doutrina, construída pela Suprema Corte dos Estados Unidos da América, no célebre caso McCulloch v. Maryland (1819) , enfatiza que a outorga de competência expressa a determinado órgão estatal importa em deferimento implícito, a esse mesmo órgão, dos meios necessários à integral realização dos fins que lhe foram atribuídos. (...) É por isso que entendo revestir-se de integral legitimidade constitucional a atribuição de índole cautelar, que, reconhecida com apoio na teoria dos poderes implícitos, permite, ao TCU, adotar as medidas necessárias ao fiel cumprimento de suas funções institucionais e ao pleno exercício das competências que lhe foram outorgadas, diretamente, pela própria CR." 
68. Do contrário, devido à complexidade das matérias que comumente envolvem a decretação da medida acautelatória, aliado, inclusive, às não incomuns ações protelatórias que recaem sobre esses tipos de processos, estaríamos nos defrontando com uma regra inócua. 
69. No âmbito infralegal, dentro do poder regulamentar de que dispõe o Tribunal, tem-se a Portaria-Segecex 14, de 24/4/2015, que, em seus arts. 4°, caput e alínea "a", e art. 5°, alínea "c", prevê a possibilidade de renovação da indisponibilidade dos bens: 
Art. 4º A medida cautelar de indisponibilidade de bens poderá tornar-se ineficaz ou necessitar de revisão em razão das seguintes ocorrências, entre outras: 
a) vencimento do prazo de vigência da medida; 
 (...) 
Art. 5º A unidade técnica deverá, sem prejuízo das demais medidas ou análises necessárias ao processo: 
c) acompanhar o prazo de vigência da indisponibilidade, comunicando ao relator, com antecedência mínima de 30 dias, sobre a permanência dos pressupostos para adoção dessa cautelar e as medidas ainda necessárias para a finalização da instrução de mérito e, se for o caso, propor a renovação da indisponibilidade de bens, por prazo não superior a um ano. 
70. Vale, ainda, acrescentar que a matéria já passou pela apreciação do Plenário TCU por ocasião do julgamento do TC-Processo 024.006/2006-9. Naquela assentada, o Ministro Walton Alencar Rodrigues, tratou o tema da seguinte forma no voto condutor do Acórdão 433/2014-TCU-Plenário: 
Nos termos do artigo 44, § 2º, da Lei Orgânica do TCU, não há previsão de prorrogação da medida cautelar de indisponibilidade temporária de bens de responsável com vistas a garantir ao ressarcimento dos danos em apuração, a qual não poderá ser superior a um ano. A priori, nada impediria que o Tribunal decretasse nova medida constritiva por estarem presentes os mesmos pressupostos que a ensejaram. (...) 
104. Os mesmos argumentos foram usados na decretação da cautelar determinada pelo Acórdão 441/2017-TCU-Plenário, cujo voto assim esclareceu:
47. Antecipo que não houve mudanças em relação ao contexto fático no qual se adotou a medida excepcional de decretação de indisponibilidade dos bens nos termos do Acórdão 425/2016-TCU-Plenário, à exceção do relatado quanto ao débito contido no item 9.4 do Acórdão 1927/2014-TCU-Plenário.
48. Assim, todos os fundamentos utilizados para a adoção da referida cautelar mantém-se válidos para os itens 9.3 e 9.5 do acórdão anteriormente citado. As condutas já se encontram delineadas, os valores apurados, a depender apenas da imputação definitiva de responsabilidade aos agentes envolvidos. A fumaça do bom direito se consubstancia no conjunto probatório tratado nas respectivas TCE.
49. O perigo da demora já foi amplamente debatido nos vários acórdãos que tratam da aquisição da Refinaria de Pasadena, entre os quais destaco o próprio Acórdão 425/2016. A possibilidade jurídica de extensão do prazo da medida de indisponibilidade de bens a transpor o período de um ano também já foi objeto de análise por esse Plenário, nos termos do item 36 deste Voto.
105. A possibilidade de o TCU decretar outra cautelar dessa natureza após vencido o prazo de um ano também vem sendo debatida em sede de mandados de segurança pelo Supremo Tribunal Federal (STF) . 
106. O assunto foi apreciado no âmbito do MS 34.233, impetrado pelo Sr. José Sérgio Gabrielli, com decisão monocrática proferida em outubro de 2017, em que o relator, Ministro Gilmar Mendes, entendeu que a possibilidade de decretação da medida de constrição de bens pelo TCU encontraria limite, consubstanciado na aplicação do prazo máximo de um ano. Na mesma linha decidiu o relator do MS 34.545, Ministro Ricardo Lewandowski, ao entender, mediante despacho liminar, que não caberia a expedição de outra cautelar após expirado o prazo da anterior.
107. Apesar de o MS 34.233 já ter sido apreciado em sede de agravo pela Segunda Turma do STF, esse entendimento não é convergente no âmbito daquele Tribunal. Outros mandados de segurança posicionaram-se mediante juízo monocrático e liminar sobre a possibilidade de expedição de nova cautelar, depois de decorrido o prazo de um ano, quando mantida a situação de cabimento, especificamente nos casos de Pasadena (MS 35.031 e MS 35.042, ambos da relatoria do Ministro Edson Fachin) .
108. Depreende-se que o Supremo ainda não firmou posição única sobre o tema, manifestando-se alternadamente em sentidos distintos. Esses divergentes posicionamentos do STF em nada maculam os pressupostos da cautelar que ora se analisa.
109. Como bem pontuou a unidade técnica, é possível decretar a indisponibilidade de bens sempre que continuarem presentes os requisitos que ensejaram a adoção da medida cautelar inicial, haja vista: (i) a jurisprudência do TCU que reconhece a possibilidade de decretação de nova medida cautelar; (ii) a existência de decisões monocráticas em mandados de segurança no âmbito do STF que reconheceram ao TCU o poder de decretação de nova medida cautelar (MS 35.031 e MS 35.042) ; (iii) o entendimento do STF de que cabe o poder de cautela ao TCU, conforme julgamento do MS 33.092.
110. Assim, diante do caso concreto e considerando o adiantado estágio de instrução dos autos, não há que se cogitar em suspender ou possibilitar que se extingam por decurso de prazo as medidas de bloqueio patrimonial já providenciadas. (...) '
...'
24.	Expostos tais pontos, faz-se necessária declaração de indisponibilidade de bens do Sr. Sérgio Gabrielli de Azevedo, pois, persistem o fumus boni iuris, caracterizado pela existência de superfaturamento da ordem de R$ 960.962.757,70, no Contrato 0800.005.7000.10.2 (Tubovias-Rnest) , e o periculum in mora da perda de eficácia e desfazimento de bens pelo responsável anteriormente à recuperação do prejuízo.
25.	No caso, em tela, no interstício de vigência da medida cautelar de bloqueio de bens não houve novos fatos ou elementos, dentro ou fora dos autos, que alterem a realidade fática que fundamentou a conclusão apresentada na instrução que propôs a decretação da cautelar quanto à persistência do periculum in mora e do fumus boni iuris. Além disso, a TCE autuada para a análise de mérito das questões que resultaram na cautelar aqui discutida, TC Processo 026.840/20162, ainda não alcançou a decisão de mérito, o que demanda a decretação de nova medida cautelar pelo prazo de um ano.
26.	Nesse sentido, é importante esclarecer que a demora para a conclusão da análise de mérito do caso decorre da própria complexidade do caso. O processo de TCE Processo 026.840/20162, apartado que trata dos exames das razões de justificativa relacionadas ao indício de superfaturamento do contrato 0800.0057000.102, há mais de 380 peças, entre evidências, comunicações, deliberações e defesas das dez pessoas físicas e jurídicas arroladas nos Acórdão 2428/2016-TCU-Plenário e 3.057/2016TCUPlenário, incluído duas grandes construtoras, sendo treze peças de defesa que somam 339 páginas, 5 CD e 1 HD. 
27.	Destaca-se também o grande valor envolvido no superfaturamento tratado no processo principal, R$ 960.962.757,70, no Contrato 0800.005.7000.10.2 (Tubovias-Rnest) , data-base setembro de 2017. Além disso, ao longo desse ano, até o mês de setembro de 2018, vêm sendo juntados ao processo novos elementos de defesa.
28.	Apenas para ilustrar o esforço necessário para a conclusão do caso, o processo TC Processo 000.168/20165 que trata de TCE dos contratos da UDA/UHDT da Rnest, caso semelhante a este e recentemente julgado na sessão de 21/11/2018 (Acórdão 2677/2018-TCU-Plenário, rel. Ministro Benjamin Zymler) , demandou seis meses de análise para a proposta de mérito, resultando numa instrução de 177 páginas e uma discussão de duas horas e meia no plenário, incluindo três sustentações orais.
29.	É oportuno destacar que a medida cautelar de indisponibilidade de bens não é uma pena ou sanção, mas uma garantia de ressarcimento ao erário, com prazo de validade (no caso, de um ano) , nos termos do art. 44, § 2º da Lei Orgânica do TCU. O instituto também está previsto no art. 37, § 4º da CF/1988, sujeitando os atos de improbidade administrativa às medidas de indisponibilidade de bens e ao devido ressarcimento ao erário (além de outras penalidades aplicáveis a pessoas físicas) , na forma e gradação previstas em lei.
30.	Por fim, seguindo o entendimento de que a medida cautelar não pode impedir a subsistência do responsável e de seus familiares, propõe-se, a exemplo do que se decidiu no item 9.1.4 do Acórdão 2733/2017-TCU-Plenário, que a medida não atinja o valor de R$ 66.375,72, correspondente a doze vezes o teto máximo mensal do benefício de aposentadoria do INSS, sem prejuízo de que o responsável apresente e justifique outros bens ou valores necessários à sua subsistência e de seus familiares.
Conclusão
31.	O responsável teve a indisponibilidade de seus bens decretada através do Acórdão 2733/2017-TCU-Plenário, por um período de um ano, a vencer em 11/12/2018.
32.	As irregularidades que deram causa à mencionada medida cautelar foram apontadas no superfaturamento de R$ 960.962.757,70 no Contrato 0800.005.7000.102 (Tubovias-Rnest) , data-base setembro de 2017.
33.	Considerando expirado a validade da decretação da cautelar, a permanência dos seus pressupostos e a complexidade do processo, propõe-se a adoção de nova medida cautelar de indisponibilidade dos bens, por um período de um ano.  O valor a ser disponibilizado é o constante do Acórdão 2.733TCUPlenário, de R$ 960.962.757,70. 
34.	Quanto aos valores a serem excluídos do bloqueio, propõe-se, a exemplo do que se decidiu no item 9.1.4 do Acórdão 2733/2017-TCU-Plenário, que a medida não atinja o valor de R$ 66.375,72, correspondente a doze vezes o teto máximo mensal do benefício de aposentadoria do INSS, sem prejuízo de que o responsável apresente e justifique outros bens ou valores necessários à sua subsistência.
Proposta de encaminhamento
35.	Por todo o exposto, submetem-se os autos à consideração superior, propondo:
	a) decretar cautelarmente, com fundamento no art. 44, § 2º da Lei 8.443/1992, c/c arts. 273 e 274 do Regimento Interno deste Tribunal, a indisponibilidade dos bens do José Sérgio Gabrielli de Azevedo (CPF XXX.750.395-XX) , pelo período de um ano, devendo a medida alcançar os bens financeiros necessários para garantir o integral ressarcimento do prejuízo constante do Acórdão 2733/2017-TCU-Plenário, R$ 960.962.757,70, excluindo-se do bloqueio o valor de R$ 66.375,72, correspondente a doze vezes o teto máximo mensal do benefício de aposentadoria do INSS;
	a.1) considerar como termo inicial para contagem do prazo fixado no subitem anteriordesta proposta o dia seguinte do vencimento do prazo da medida anterior, ou seja, 11/12/2018;
b) notificar o representante legal do responsável, enviando-lhe cópia da deliberação e do relatório e do voto que a fundamentam, para que, se assim desejar, no prazo de 15 (quinze) dias, se manifeste acerca da medida cautelar ora adotada, para que comprove despesas que ultrapassem o valor excluído do bloqueio; 
c) encaminhar cópia do inteiro teor do acórdão, acompanhada do relatório e do voto que o fundamentam, à Força-Tarefa do Ministério Público Federal no Paraná, à Força-Tarefa da Advocacia-Geral da União no Paraná, ao Juiz Federal Titular da 13ª Vara Federal de Curitiba, ao Ministério da Transparência e Controladoria Geral da União (CGU) e à Diretoria de Governança, Risco e Conformidade da Petrobras (GRC) , para medidas consideradas cabíveis, informando-lhes acerca da possibilidade de, após a assinatura de novos acordos de leniência e/ou delações premiadas, notificar esta Corte de Contas para que se possa deliberar sobre eventual relaxamento da medida cautelar de indisponibilidade de bens que vier a ser adotada, na medida em que os responsáveis demonstrem predisposição para indenizar os danos causados ao erário."
	É o relatório.

8.1. Antonio Perilo de Sousa Teixeira (OAB 21.359/DF) e Guilherme Augusto Ferreira Fregapani (OAB 34.406/DF), representando José Sérgio Gabrielli de Azevedo.

Não atuou.

REFINARIA ABREU E LIMA (RNEST). CONTRATO DAS TUBOVIAS. INDÍCIOS DE SUPERFATURAMENTO POR PREÇOS EXCESSIVOS. APARTADO. DECRETAÇÃO DA INDISPONIBILIDADE DE BENS DOS RESPONSÁVEIS. AUSÊNCIA DE RENOVAÇÃO DA MEDIDA.

INDISPONIBILIDADE DE BENS (IND)

Secretaria Extraordinária de Operações Especiais em Infraestrutura (SeinfraOpe).

Tratam os autos de procedimento de decretação de indisponibilidade de bens do sr. José Sérgio Gabrielli de Azevedo, então Presidente da Petrobras, por possíveis irregularidades no Contrato 0800.005.7000.10-2, que consistiu na execução das obras de implantação das Tubovias na Refinaria Abreu e Lima (Contrato Tubovias-Rnest) , a cargo do Consórcio Ipojuca Interligações - CII, formado pelas empresas Queiroz Galvão S.A. e IESA Óleo e Gás S.A.
2.	O contrato, cujos valores finais alcançam R$ 3,56 bilhões, foi firmado sob o regime de execução de EPC (Engineering, Procurement and Construction) , o qual contempla a construção de trinta tubovias de interligação que cruzam toda a Rnest (aproximadamente 60.000 toneladas de tubos) .
3.	Mediante o Acórdão 2428/2016-TCU-Plenário, foram apurados indícios de sobrepreço no valor original de aproximados R$ 689 milhões, equivalentes a significativos 19,4% do valor total do contrato ou 40,2% do valor da amostra (a execução do contrato encontra-se quase que integralmente finalizada) . Esse valor alcança a quantia de cerca de R$ 960 milhões com atualização monetária e incidência de juros de mora.
4.	Paralelamente à realização de citação dos responsáveis, foi decretada a indisponibilidade de bens das empresas Iesa Óleo e Gás S.A, Construtora Queiroz Galvão S.A., Consórcio Ipojuca Interligações - CII e dos srs. José Sérgio Gabrielli de Azevedo, Renato de Souza Duque, Idelfonso Colares Filho e Valdir Lima Carreiro, ressalvados os bens financeiros necessários ao sustento das pessoas físicas e à continuidade das operações das pessoas jurídicas (Acórdão 2733/2017-TCU-Plenário - TC Processo 004.038/2011-8) .
5.	Mediante o Acórdão 1601/2017-TCU-Plenário, manifestou-se o entendimento de que o termo inicial para contagem do prazo de indisponibilidade de bens (art. 44, § 2º, da Lei 8.443/1992) é a data de averbação da medida cautelar nos respectivos órgãos de registro de bens. O que teria ocorrido em 11/12/2017, data do registro na Central Nacional de Indisponibilidade de Bens (CNIB) .
6.	Não afasto a possibilidade de que tal entendimento seja alterado, para que se considere, por exemplo, que o termo inicial da medida constritiva seja a data de prolação do acórdão que a decretou. Entretanto, como o Acórdão 2733/2017-TCU-Plenário foi prolatado em 6/1/2017, o fato é que em qualquer das alternativas a presente medida constritiva já se encontra expirada, de forma que cabe verificar a pertinência de sua prorrogação ou renovação.
II
12.	O art. 44, § 2º, dispõe que cabe a esta Corte "decretar, por prazo não superior a um ano, a indisponibilidade de bens do responsável".
13.	É fato que, em decisões pretéritas (v.g. Acórdão 387/2018-TCU-Plenário) , o TCU admitiu a decretação de nova medida cautelar de indisponibilidade de bens quando, transcorrido o prazo de um ano da decretação anterior, permanecerem presentes os requisitos legais para a adoção da medida.
14.	Entretanto, no bojo do voto revisor do Acórdão 2474/2018-TCU-Plenário, o Exm. Ministro Bruno Dantas fez relevantes considerações sobre a renovação da medida cautelar ao afirmar que "a medida de decretação de constrição de bens de pessoas físicas possui caráter excepcionalíssimo, tanto que a lei limita sua validade ao prazo de um ano".
15.	Segundo o ilustre Ministro, haveria dúvidas se essa medida seria consentânea com os princípios constitucionais e a racionalidade do ordenamento jurídico, pois as pessoas teriam suas vidas paralisadas, além do prazo previsto em lei. Como conclusão, o Plenário acatou a proposta de deixar de prorrogar a indisponibilidade dos bens dos responsáveis arrolados naqueles autos.
16.	Ao acompanhar o posicionamento do Revisor, manifestei também questões de ordem pragmática, pois as pessoas físicas objeto das medidas constritivas possuem patrimônios muito baixos em relação aos débitos de centenas de milhões de reais que estão sendo analisados nas contratações efetuadas pela Petrobras. 
17.	Além de serem de pouca efetividade, as medidas ocasionam inúmeros incidentes processuais que acabam por procrastinar o andamento do processo. Isso porque esses incidentes, para sua análise, provocam o deslocamento de mão de obra qualificada que deveria estar sendo destinada para a apuração do débito e definição das responsabilidades.
18.	Outrossim, há decisões do Supremo Tribunal Federal no sentido de que a renovação da decretação de indisponibilidade de bens pode não ser adequada juridicamente.
19.	Em decisão proferida no bojo do MS 34.233-DF, de 11/10/2017 (Mandado de Segurança impetrado pelo sr. José Sergio Gabrielli de Azevedo contra o Acórdão 927/2016-TCU-Plenário, referente à refinaria de Pasadena) , o Ministro Gilmar Mendes, monocraticamente, destaca que a Lei 8.443/1992 foi peremptória ao afirmar que o bloqueio de bens não se daria por prazo superior a um ano.
20.	Destacou-se ainda que a medida constritiva afeta a livre disposição do patrimônio dos cidadãos, atingindo núcleo essencial do direito de propriedade (art. 5º, incisos XXII e LIV, da Constituição Federal) . Assim, qualquer medida que restrinja esse direito fundamental deveria ter interpretação restritiva.
21.	Ponderou-se, ainda, que "os princípios da eficiência (art. 37, caput, da Constituição Federal) e da razoável duração do processo (art. 5º, LXXVIII, da Constituição Federal) são considerados regras matrizes do Estado democrático de Direito - os quais se aplicam à administração pública, incluindo o TCU - e devem nortear a celeridade do julgamento de processos administrativos que restrinjam o âmago de proteção dos direitos fundamentais, mais notadamente aqueles que possuem prazo de vigência máxima prevista em lei". (Grifos acrescidos) . 
22.	Essa decisão foi confirmada pela Segunda Turma do Supremo Federal em agravo regimental na data de 25/5/2018 (vencidos os Ministros Dias Toffoli e Celso de Mello) . 
23.	O Min. Ricardo Lewandowski, por sua vez, monocraticamente, assim se manifestou no julgamento do MS 34.545/DF em 5/5/2018 (Mandado de Segurança impetrado pelo sr. José Sergio Gabrielli de Azevedo contra o Acórdão 2109/2016-TCU-Plenário, referente ao contrato de construção da Unidade de Destilação Atmosférica (UDA) e da Unidade de Hidrotratamento (UHDT) da Refinaria Abreu Lima) :
"Percebe-se da leitura do dispositivo transcrito [art. 44, § 2º, da Lei 8.443/1992], que a lei de regência do Tribunal de Contas da União autorizou a decretação de indisponibilidade dos bens do responsável por prazo não superior a um ano. Não há, por outro lado, a autorização para prorrogação do respectivo prazo de constrição dos bens do administrado.
Tem-se, desse modo, uma regra de aplicação excepcional e de interpretação necessariamente restritiva, pois restringe um direito fundamental dos administrados".
24.	Em outra seara, o Ministro Edson Fachin, monocraticamente, entendeu ser admissível a prorrogação da medida, desde que haja justificativas para tanto (MS 35.694/DF, em 31/7/2018 - Mandado de Segurança impetrado pelo sr. Almir Guilherme Barbassa contra o Acórdão 387/2018-TCU-Plenário, referente à refinaria de Pasadena) :
"O tema mostra-se deveras complexo, especialmente em se tratando de um embate por meio do qual o particular busca a prevalência de seu direito à propriedade, e a Corte de Contas pugna pelo correto exercício de seu mister constitucional na tutela do patrimônio público.
Entendo que, transcorridos alguns anos do início das investigações acerca da aquisição da Refinaria de Pasadena pela Petrobras e suas subsidiárias, faz-se necessário que o Tribunal de Contas apresente justificativa razoável para a concessão de nova medida cautelar, pela terceira vez, de indisponibilidade dos bens dos investigados, demonstrando sobremaneira a complexidade das questões envolvidas, bem como a manutenção da necessidade de suspensão do exercício de um dos poderes proprietários por parte daqueles apontados como responsáveis pelos prejuízos causados à estatal." (Grifos acrescidos) .   
25.	Como exposto, cabe reconhecer que há fundadas dúvidas acerca da possibilidade jurídica de ser efetuada a prorrogação da medida de indisponibilidade de bens prevista na Lei Orgânica do TCU. Isso deve-se ao conflito entre valores constitucionais que decorre dessa medida. De um lado a busca pela tutela do patrimônio público e de outro os direitos à propriedade e à duração razoável do processo.
26.	É certo que a matéria ainda deve ser objeto de ulteriores manifestações do Supremo Tribunal Federal. Entretanto, em casos como os aqui tratados, envolvendo o patrimônio de pessoas físicas em comparação com débitos na casa de centenas de milhões de reais, entendo que uma análise do custo versus benefício da implementação da medida parece indicar pela sua impertinência. 
27.	Isso porque cada medida de decretação de indisponibilidade pode provocar o desvio de atenção que deveria estar focada no aspecto principal das tomadas de contas especiais - apuração de dano e definição de responsabilidades. Paradoxalmente, a própria tutela do patrimônio público, objetivo maior da medida constritiva, fica por ela prejudicada em razão da maior demora na solução do processo. 
28.	Outra questão a ser ponderada são os motivos que fazem com que um processo não seja apreciado no mérito depois de transcurso um ano da decretação de indisponibilidade de bens, o que potencialmente violaria a garantia constitucional da duração razoável do processo. 
29.	Em sendo a demora imputável ao responsável, em decorrência de atos que, mesmo amparados pelo exercício da ampla defesa, atrasem o andamento regular do processo, pode-se cogitar da legitimidade da prorrogação da medida. Em sendo a demora decorrente de outras causas de responsabilidade da administração, a legitimidade da prorrogação fica esmaecida, pois pode-se questionar em que medida uma garantia constitucional - direito de propriedade - pode ser afetada sem que o cidadão tenha dado a ela causa.
30.	Em recente decisão ao se tratar de caso similar ao aqui tratado, envolvendo o sr. Renato de Souza Duque, então Diretor de Serviços da Petrobras, o Plenário desta Corte decidiu pela impertinência da renovação da medida cautelar (Acórdão 2915/2018-TCU-Plenário) .
31.	É bem verdade que, na sessão plenária de hoje o Ministro André Luís de Carvalho propõe a renovação da medida de indisponibilidade de bens de dois ex-dirigentes da Petrobras. A respeito, diante das dúvidas jurídicas sobre a matéria, entendo que a matéria deve estar sob o crivo da análise de cada relator, o qual terá melhores condições de avaliar a pertinência da adoção da medida de acordo com cada concreto. Ou seja, não há incompatibilidade jurídica entre a proposta do ilustre Ministro e a aquela constante deste voto.  
32.	Cabe ressaltar que as ponderações aqui efetuadas acerca da não prorrogação da medida cautelar referem-se a pessoas físicas, para as quais vislumbra-se que não tenham patrimônio pessoal da ordem de grandeza do débito apurado ou em apuração. Em se tratando de pessoas jurídicas, cujo patrimônio supõe-se compatível com o débito em apuração, reservo o direito de me manifestar nos casos concretos eventualmente a mim submetidos, sempre de acordo com a jurisprudência que se consolidar no Supremo Tribunal Federal.
III
33.	Outrossim, no caso concreto, a medida torna-se potencialmente de pouca efetividade quando se verifica que, mediante o Acórdão 2677/2018-TCU-Plenário, foi solicitada à empresa Petróleo Brasileiro S.A., por meio dos seus advogados e com o auxílio da Advocacia-Geral da União, que adotasse as medidas necessárias ao arresto dos bens dos responsáveis arrolados naqueles autos e julgados em débito, incluindo o sr. José Sérgio Gabrielli de Azevedo.
34.	Ora, como o débito imputado naquele acórdão é na casa dos R$ 2 bilhões, é razoável supor que os bens do sr. José Sérgio Gabrielli de Azevedo já estejam ou venham logo a estar comprometidos com a medida acautelatória, o que tornaria sem efeito prático eventual medida adotada nestes autos. 
35.	Ante essas considerações, por não caber, a meu sentir, a renovação da medida de indisponibilidade de bens, entendo que o presente processo cumpriu o objeto pelo qual foi constituído, devendo ser apensado ao processo que o deu origem - TC Processo 004.038/2011-8.
TCU, Sala das Sessões Ministro Luciano Brandão Alves de Souza, em 30 de janeiro de 2019.
BENJAMIN ZYMLER 
Relator